ACORDAO-COMPLETO-2483344

ACÓRDÃO 330/2022 ATA 6/2022 - PLENÁRIO

VISTOS, relatados e discutidos estes autos de recurso de revisão interposto pelo Sr. Gilberto Gomes Sarmento, ex-secretário municipal de saúde do Município de Sousa/PB, contra o Acórdão 6851/2020-TCU-Primeira Câmara,
ACORDAM os Ministros do Tribunal de Contas da União, reunidos em sessão do Plenário, com fundamento no art. 35 da Lei 8.443/92, c/c artigo 288 do RI/TCU, diante das razões expostas pelo Relator, em:
9.1. não conhecer do recurso de revisão;
9.2. dar ciência desta deliberação ao recorrente e aos demais interessados.

Recurso de revisão contra acórdão que julgou irregulares as contas do recorrente, com condenação em débito e multa, em razão da não comprovação da regular aplicação dos recursos do SUS repassados ao município para atender ao programa de "Atenção à Saúde da População para Procedimentos em Média e Alta Complexidade".

Município de Sousa/PB.

3. Interessado/Recorrente:
3.1. Interessado: Fundo Nacional de Saúde - MS.
3.2. Recorrente: Gilberto Gomes Sarmento (XXX.379.944-XX)

13.1. Ministros presentes: Bruno Dantas (na Presidência), Walton Alencar Rodrigues, Benjamin Zymler, Augusto Nardes (Relator), Aroldo Cedraz, Vital do Rêgo, Jorge Oliveira e Antonio Anastasia.
13.2. Ministros-Substitutos presentes: Augusto Sherman Cavalcanti, Marcos Bemquerer Costa e Weder de Oliveira.

GILBERTO GOMES SARMENTO

AUGUSTO NARDES

Ministro Benjamin Zymler.

Adoto como relatório a instrução de admissibilidade elaborada no âmbito da Secretaria de Recursos (peça 143) , cuja proposta de encaminhamento contou com a anuência do corpo dirigente da unidade técnica (peças 144 e 145) e do Ministério Público junto ao TCU (peça 148) :
	"1.
	Identificação do Processo

	TC - Processo 014.836/2018-1
	Espécie Recursal: Recurso de revisão.

	Natureza do Processo: Tomada de Contas Especial.Unidade Jurisdicionada: Prefeitura Municipal de Sousa - PB.
	Peça Recursal: R002 - (Peças 138 a 142) .Deliberação Recorrida: Acórdão 6851/2020-TCU-Primeira Câmara - (Peça 85) .

	Nome do Recorrente
	Procuração
	
	Gilberto Gomes Sarmento
	peça 82
	
		2.
	Exame Preliminar

		2.1.
	Preclusão Consumativa

	O recorrente está interpondo recurso de revisão contra o Acórdão 6851/2020-TCU-Primeira Câmara pela primeira vez?
	Sim

		2.2.
	Tempestividade

O recurso de revisão foi interposto dentro do prazo previsto na Lei Orgânica e no Regimento Interno do TCU?

	Nome do Recorrente
	Data DOU
	Interposição
	Resposta

	Gilberto Gomes Sarmento
	30/6/2020 (peça 85) 
	9/2/2021 - DF
	Sim

	Impende ressaltar que foi considerada, para efeito de contagem de prazo, a data de publicação no Diário Oficial da União (D.O.U) do acórdão condenatório, a saber, o Acórdão 6851/2020-TCU-Primeira Câmara (Peça 85) . 

		2.3.
	Legitimidade

	Trata-se de recurso interposto por responsável/interessado habilitado nos autos, nos termos do art. 144 do RI-TCU? 
	Sim

		2.4.
	Interesse

	Houve sucumbência da parte?
	Sim

		2.5.
	Adequação

	O recurso indicado pelo recorrente é adequado para impugnar o Acórdão 6851/2020-TCU-Primeira Câmara?
	Sim

		2.6.
	Requisitos Específicos

	Foram preenchidos os requisitos específicos para o recurso de revisão?
	Não

	Para análise do presente requisito, verifica-se oportuna a realização de breve histórico dos autos.
Trata-se de tomada de contas especial instaurada pelo Fundo Nacional de Saúde (FNS) em desfavor dos Srs. Fábio Tyrone Braga de Oliveira e Gilberto Gomes Sarmento, ex-prefeito do Município de Sousa/PB e ex-secretário municipal de saúde, respectivamente, em virtude da não comprovação da regular aplicação de recursos do Sistema Único de Saúde (SUS) . Tais recursos foram repassados para atender ao programa de "Atenção à Saúde da População para Procedimentos em Média e Alta Complexidade".
Os autos foram apreciados por meio do Acórdão 6851/2020-TCU-Primeira Câmara (peça 85) , da relatoria do Ministro Benjamin Zymler, que julgou irregulares as contas do responsável e lhe aplicou débito solidário e multa.
Em essência, especificamente em relação ao Sr. Gilberto Gomes Sarmento, secretário municipal de saúde de 1/1/2009 a 9/4/2012, restou configurada nos autos grave negligência nos deveres de controle e supervisão sobre a execução física e financeira de contrato, diante da autorização de pagamento de grande volume de cobranças por consultas em duplicidade à empresa contratada Hope Medical Ltda., conforme consta do voto condutor do acórdão condenatório (peça 88, p. 3, item 25) .
Irresignado, o recorrente interpôs recurso de reconsideração (peças 118-121) , o qual não foi conhecido, por restar intempestivo e não apresentar fatos novos, nos termos do Acórdão 293/2021-TCU-Primeira Câmara, relator Ministro Walton Rodrigues (peça 132) . 
Neste momento, o responsável interpõe recurso de revisão, com fundamento no art. 35, inciso III, da Lei 8.443/92, em que argumenta que:
a) o endereço da Hope Medical Ltda., à época dos fatos, não correspondia ao mesmo endereço de sua clínica particular, conforme demonstram declaração do Superintendente de Arrecadação e Fiscalização Tributária e cópias dos livros de registros (peça 138, p. 2) ; 
b) cabe a responsabilização da empresa contratada e seus sócios, visto que não compactuou com qualquer situação de irregularidade na aplicação dos recursos dos públicos (peça 138, p. 10-11) ; 
c) não há qualquer evidência que aponte uma prévia combinação com os proprietários da empresa contratada Hope Medical Ltda., conforme restou apurado na Ação Penal e na Ação Civil Pública por ato de improbidade administrativa (peça 138, p. 13-14) ; 
d) cumpriu o dever de controle, fiscalização e zelo na gerência dos recursos públicos, conforme demonstra documento emitido pelo setor de controladoria, auditoria e avaliação da Município de Sousa/PB - Cocav (peça 138, p. 3, 14-18) ; 
e) não é responsabilidade do gestor, na fase de liquidação, conferir a regularidade das fichas de atendimento, diante da autonomia do Cocav para a fiscalização (peça 138, p. 17, 21-22) ; 
f) não foi omisso, diante dos aplicativos implementados e utilizados no Cocav (peça 138, p. 18) ; 
g) não cabe a condenação, visto que a obrigação do preenchimento das fichas era da empresa contratada e a revisão desse procedimento era da Cocav. Transcreve excertos do Voto Revisor e elementos apurados no âmbito da Ação Penal (peça 138, p. 22-34, 39) ; 
h) cabe afastar sua responsabilização, tal como foi feito para o ex-prefeito Sr. Fábio Tyrone, responsabilizando a empresa contratada. Cita julgados do TCU (peça 138, p. 34-38) . 
Ato contínuo, colaciona aos autos os seguintes documentos [documentos já presentes no processo]:
Apelação criminal do Processo 0000808-02.2016.4.05.8202 (peça 139) ;
Ofício 056/2018, de 4/8/2020, informando as funções e atribuições do setor de controladoria, auditoria e avaliação da Município de Sousa/PB - Cocav (peça 140) [peça 119];
declaração da Superintendência de Arrecadação e Fiscalização Tributária (peça 141) [peça 120];
cópias dos livros de registros (peça 142) [peça 121].
O recurso de revisão se constitui em espécie recursal de sentido amplo, verdadeiro procedimento revisional, com índole jurídica similar à ação rescisória, que objetiva a desconstituição da coisa julgada administrativa. Além dos pressupostos de admissibilidade comuns a todos os recursos (tempestividade, singularidade e legitimidade) , o recurso de revisão requer o atendimento dos requisitos específicos indicados nos incisos do art. 35 da Lei 8.443/92: I - erro de cálculo; II - falsidade ou insuficiência de documentos em que se tenha fundamentado o acórdão recorrido; e III - superveniência de documentos novos com eficácia sobre a prova produzida.
Do exame do recurso constata-se que o recorrente se limitou a invocar hipótese legal compatível com o recurso de revisão, sem, contudo, satisfazê-la materialmente.
Há casos, como o que ora se apresenta, que os 'documentos novos' trazidos não possuem o condão de, nem mesmo em tese, produzir eficácia sobre a irregularidade que ocasionou a condenação imposta pelo Tribunal. A apelação criminal relativa ao Processo 0000808-02.2016.4.05.8202, apesar de ser um documento posterior, não alterou o mérito do processo criminal, o qual já foi objeto de apreciação no contexto desta tomada de contas especial, nos termos do voto condutor do acórdão condenatório, como segue (peça 88, p. 4) :
31. Sobre a alegação os srs. Fábio Tyrone Braga de Oliveira e Gilberto Gomes Sarmento de que foram absolvidos em ação criminal e cível contra eles ajuizadas pelo Ministério Público Federal (Ação Penal 0000808-02.2016.4.05.8202 e Ação Civil Pública por Ato de Improbidade Administrativa 0800038-44.2014.4.05.8202, da 8ª Vara Federal da Seção Judiciária do Estado da Paraíba) , cabe esclarecer que a fundamentação da referida sentença absolutória não foi baseada na inexistência do fato ou na negativa de autoria.
32. Vale destacar que a sentença acima foi objeto de recurso por parte do MPF, o qual tramita perante o Tribunal Regional Federal da 5ª Região.
Portanto, a decisão proferida no âmbito da apelação criminal apresentada em nada influencia a conclusão destas contas, pois não é capaz, nem ao menos em tese, de influenciar a decisão de mérito proferida na presente TCE. 
Adicionalmente, meros argumentos e teses jurídicas representam elementos ordinários que somente justificariam o seu exame em sede de recurso de reconsideração, espécie recursal prevista no art. 33 da Lei 8.443/92 e já utilizada pelo recorrente. Entendimento diverso iria descaracterizar a natureza excepcional e revisional do recurso de revisão, que se assemelha à ação rescisória no âmbito do processo civil.
Ante o exposto, o recurso não atende aos requisitos específicos de admissibilidade do recurso de revisão estabelecidos no art. 35 da Lei 8.443/92.

		2.7.
	Observações

	No tocante à prescrição do débito e da multa, cabe destacar que sua análise já foi procedida nestes autos (peça 123) , concluindo-se que, caso sejam aplicados os regimes prescricionais adotados pelo Acórdão 1441/2016-TCU-Plenário e pela Lei 9.873/1999, não ocorreu a prescrição do débito e, consequentemente, da multa proporcional.

		3.
	Conclusão da Instrução Preliminar

	Em virtude do exposto, propõe-se:
3.1 não conhecer do recurso de revisão interposto por Gilberto Gomes Sarmento, por não atender aos requisitos específicos de admissibilidade, nos termos do artigo 35 da Lei 8.443/92, c/c artigo 288 do RI/TCU;
3.2 encaminhar os autos para o Ministério Público junto ao TCU (MP/TCU) e, posteriormente, ao gabinete do relator competente para apreciação do recurso;
3.3 à unidade técnica de origem, dar ciência ao recorrente e aos órgãos/entidades interessados do teor da decisão que vier a ser adotada, encaminhando-lhes cópia."

É o relatório.

John Johnson Gonçalves de Abrantes (OAB/PB 1.663), Romero Sá Dantas de Abranches (OAB/PB 21.289), Bruno Lopes de Araújo (OAB/PB 7588-A), Inaldo Rocha Leitão (OAB/DF 2380), Lúcio Landim Costa (OAB/DF 40.009), Gentil Ferreira de Souza Neto (OAB/DF 40.008) e outros, representando Gilberto Gomes Sarmento.

Procuradora-Geral Cristina Machado da Costa e Silva.

TOMADA DE CONTAS ESPECIAL. RECURSOS DO SISTEMA ÚNICO DE SAÚDE. PAGAMENTOS POR CONSULTAS MÉDICAS NÃO REALIZADAS. CITAÇÃO. DESCONSIDERAÇÃO DA PERSONALIDADE JURÍDICA DA EMPRESA CONTRATADA. EXCLUSÃO DE UM RESPONSÁVEL. IRREGULARIDADE DAS CONTAS DOS DEMAIS. DÉBITO. MULTA. RECURSO DE REVISÃO. AUSÊNCIA DOS REQUISITOS ATINENTES À ESPÉCIE RECURSAL. NÃO CONHECIMENTO. CIÊNCIA.

TOMADA DE CONTAS ESPECIAL (TCE)

Secretaria de Recursos (Serur).

Trata-se de recurso de revisão interposto pelo Sr. Gilberto Gomes Sarmento, ex-secretário municipal de saúde do Município de Sousa/PB de 1/1/2009 a 9/4/2012, contra o Acórdão 6851/2020-TCU-Primeira Câmara, de relatoria do Ministro Benjamin Zymler, por intermédio do qual este Tribunal julgou irregulares suas contas, condenando-o ao pagamento do débito apurado nos autos e aplicando-lhe a multa prevista no art. 57 da Lei 8.443/92.
O responsável foi apenado em razão da não comprovação da regular aplicação dos recursos do Sistema Único de Saúde (SUS) repassados à municipalidade para atender o programa de "Atenção à Saúde da População para Procedimentos em Média e Alta Complexidade".
Quanto ao Sr. Gilberto Gomes Sarmento, restou configurada nos autos grave negligência nos deveres de controle e supervisão sobre a execução física e financeira de contrato, diante da autorização de pagamento de grande volume de cobranças por consultas em duplicidade à empresa contratada Hope Medical Ltda.
Conforme consta do voto revisor do Ministro Bruno Dantas (peça 86) , no âmbito do decisum ora recorrido:
	" (...) 2. Dentre as irregularidades apuradas nestes autos, sobressai o desvio de recursos do SUS decorrente de pagamentos indevidos à empresa Hope Medical Ltda., contratada para prestar serviços de consultas médicas à municipalidade. A fraude consistia no preenchimento de mais de uma ficha por atendimento e teve como resultado o pagamento de 18.115 consultas médicas especializadas não realizadas, no período de março a julho de 2010, ocasionando um prejuízo aos cofres públicos de R$ 389.385,00 (valor histórico) ."
O responsável havia interposto recurso de reconsideração contra o acórdão ora vergastado, o qual não foi conhecido em decorrência da intempestividade em sua interposição, em conformidade com o Acórdão 293/2021-TCU-Primeira Câmara, de relatoria do Ministro Walton Alencar Rodrigues (peça 132) .
No presente recurso de revisão, o responsável apresenta os seguintes argumentos, assim sintetizados pela Secretaria de Recursos (peça 143) :
" (...) Neste momento, o responsável interpõe recurso de revisão, com fundamento no art. 35, inciso III, da Lei 8.443/92, em que argumenta que:
a) o endereço da Hope Medical Ltda., à época dos fatos, não correspondia ao mesmo endereço de sua clínica particular, conforme demonstram declaração do Superintendente de Arrecadação e Fiscalização Tributária e cópias dos livros de registros (peça 138, p. 2) ; 
b) cabe a responsabilização da empresa contratada e seus sócios, visto que não compactuou com qualquer situação de irregularidade na aplicação dos recursos dos públicos (peça 138, p. 10-11) ; 
c) não há qualquer evidência que aponte uma prévia combinação com os proprietários da empresa contratada Hope Medical Ltda., conforme restou apurado na Ação Penal e na Ação Civil Pública por ato de improbidade administrativa (peça 138, p. 13-14) ; 
d) cumpriu o dever de controle, fiscalização e zelo na gerência dos recursos públicos, conforme demonstra documento emitido pelo setor de controladoria, auditoria e avaliação da Município de Sousa/PB - Cocav (peça 138, p. 3, 14-18) ; 
e) não é responsabilidade do gestor, na fase de liquidação, conferir a regularidade das fichas de atendimento, diante da autonomia do Cocav para a fiscalização (peça 138, p. 17, 21-22) ; 
f) não foi omisso, diante dos aplicativos implementados e utilizados no Cocav (peça 138, p. 18) ; 
g) não cabe a condenação, visto que a obrigação do preenchimento das fichas era da empresa contratada e a revisão desse procedimento era da Cocav. Transcreve excertos do Voto Revisor e elementos apurados no âmbito da Ação Penal (peça 138, p. 22-34, 39) ; 
h) cabe afastar sua responsabilização, tal como foi feito para o ex-prefeito Sr. Fábio Tyrone, responsabilizando a empresa contratada. Cita julgados do TCU (peça 138, p. 34-38) . 
Ato contínuo, colaciona aos autos os seguintes documentos [documentos já presentes no processo]:
1)	Apelação criminal do Processo 0000808-02.2016.4.05.8202 (peça 139) ;
2)	Ofício 056/2018, de 4/8/2020, informando as funções e atribuições do setor de controladoria, auditoria e avaliação da Município de Sousa/PB - Cocav (peça 140) [peça 119];
3)	declaração da Superintendência de Arrecadação e Fiscalização Tributária (peça 141) [peça 120];
4)	cópias dos livros de registros (peça 142) [peça 121]."
Na análise de admissibilidade desta peça recursal, a auditora da Serur, em sua instrução à peça 143, encaminhou proposta no sentido de não conhecer deste recurso, posicionamento com o qual concordaram os dirigentes da unidade técnica (peças 144 e 145) e o Ministério Público junto ao TCU, na pessoa da Procuradora-Geral Cristina Machado da Costa e Silva (peça 148) .
Feito breve resumo do processo, passo a decidir.
Acolho os pareceres precedentes da unidade técnica e do douto Parquet, cujos fundamentos incorporo às minhas razões de decidir.
Conforme bem ressaltou a Serur, o "recorrente se limitou a invocar hipótese legal compatível com o recurso de revisão, sem, contudo, satisfazê-la materialmente."
Além dos pressupostos de admissibilidade comuns a todos os recursos (tempestividade, singularidade e legitimidade) , o art. 35 da Lei 8.443/1992 exige que o recurso de revisão atenda a requisitos específicos:
"Art. 35. De decisão definitiva caberá recurso de revisão ao Plenário, sem efeito suspensivo, interposto por escrito, uma só vez, pelo responsável, seus sucessores, ou pelo Ministério Público junto ao Tribunal, dentro do prazo de cinco anos, contados na forma prevista no inciso III do art. 30 desta Lei, e fundar-se-á:
I - em erro de cálculo nas contas;
II - em falsidade ou insuficiência de documentos em que se tenha fundamentado a decisão recorrida;
III - na superveniência de documentos novos com eficácia sobre a prova produzida."
A documentação acostada aos autos pelo ora recorrente (peças 139 a 142) não aponta erro de cálculo, nem eventual falsidade ou insuficiência de documentos em que se tenha fundamentado a decisão ora recorrida, conforme previsto nos incisos I e II do dispositivo legal acima mencionado. 
No que concerne ao argumento referente à Ação Penal e Ação Civil Pública, este já havia sido devidamente rebatido no voto condutor do decisum ora recorrido, conforme afirmado na instrução da unidade técnica (peça 143) , cujo trecho abaixo transcrevo:
" (...) A apelação criminal relativa ao Processo 0000808-02.2016.4.05.8202, apesar de ser um documento posterior, não alterou o mérito do processo criminal, o qual já foi objeto de apreciação no contexto desta tomada de contas especial, nos termos do voto condutor do acórdão condenatório, como segue (peça 88, p. 4) :
31. Sobre a alegação os srs. Fábio Tyrone Braga de Oliveira e Gilberto Gomes Sarmento de que foram absolvidos em ação criminal e cível contra eles ajuizadas pelo Ministério Público Federal (Ação Penal 0000808-02.2016.4.05.8202 e Ação Civil Pública por Ato de Improbidade Administrativa 0800038-44.2014.4.05.8202, da 8ª Vara Federal da Seção Judiciária do Estado da Paraíba) , cabe esclarecer que a fundamentação da referida sentença absolutória não foi baseada na inexistência do fato ou na negativa de autoria.
32. Vale destacar que a sentença acima foi objeto de recurso por parte do MPF, o qual tramita perante o Tribunal Regional Federal da 5ª Região. (...) "
Em adição, cabe ressaltar que prevalece no âmbito deste Tribunal o princípio da independência das instâncias, segundo o qual é garantido ao TCU decidir sobre fatos situados sob sua jurisdição, tenham sido ou não apreciados na esfera judicial. Constituem exceção a esse princípio a existência de decisão absolutória em processo criminal, declarando a negativa de autoria ou a inexistência do fato, o que não ocorreu neste caso sob análise.
A jurisprudência a respeito desse tema é vasta, de maneira que trago a seguir dois acórdãos relacionados com o assunto, constantes da "Jurisprudência Selecionada" desta Corte:
"A absolvição na esfera penal motivada pela falta ou insuficiência de provas não impede a responsabilização do gestor no âmbito do TCU, pois a sentença absolutória somente tem repercussão na instância administrativa quando declara a inexistência do fato ou que o responsável não concorreu para a infração penal. (Acórdão 2850/2019-TCU-Primeira Câmara, de relatoria do Ministro Vital do Rêgo) 
A ação por improbidade administrativa, de natureza civil, não vincula o TCU, uma vez que não há litispendência entre um processo que tramita no Tribunal e outro que verse sobre matéria idêntica no âmbito do Poder Judiciário, em razão do princípio da independência das instâncias e da competência atribuída pela Constituição Federal e pela Lei 8.443/1992 ao TCU. Apenas a sentença proferida em juízo penal que decida pela inexistência do fato ou pela negativa da autoria vincula a instância administrativa. (Acórdão 782/2021-TCU-Plenário, de relatoria do Ministro Benjamin Zymler) "
Dessa forma, o que se observa é a tentativa do recorrente de provocar a rediscussão das deliberações desta Corte, utilizando-se de razões fundadas na mera discordância e no descontentamento com o encaminhamento dado ao processo, o que não constitui, como ressaltou a Serur, fato ensejador do conhecimento de recurso de revisão.
Ante o exposto, em consonância com os pareceres precedentes, voto por que seja adotada a deliberação que ora submeto a este Colegiado.
TCU, Sala das Sessões, em 9 de fevereiro de 2022.
Ministro JOÃO AUGUSTO RIBEIRO NARDES 
Relator